【裁判字號】    92,易,934
【裁判日期】    921218
【裁判案由】    業務侵占
【裁判全文】
臺灣臺北地方法院刑事判決                          九十二年度易字第九三四號
    公  訴  人  臺灣臺北地方法院檢察署檢察官
    被      告  乙○○  男  四.
右列被告因業務侵占案件，經檢察官提起公訴（九十一年度偵字第一二七九八號），
本院判決如左：
    主  文
乙○○連續意圖為自己不法之所有，而侵占對於業務上所持有之物，處有期徒刑拾月
。
    事  實
一、乙○○原係位於臺北市○○○路○段一０九號十二樓臺灣歷峰名品股份有限公司
    （下稱歷峰公司）擔任修理手錶職務之技師，因業務上之需要而負責保管客戶委
    託歷峰公司修復之手錶，竟因自己缺錢週轉而基於意圖為自己不法所有之概括犯
    意，於民國九十年八月三日至九十年十月十六日間（起訴書誤載為九十一年一月
    四日），利用其職務上負責保管客戶手錶之機會，連續在右開上班地點將其負責
    保管且有權從保險箱中自由拿取並進行修復工作之七只所持有由客戶委託修復之
    手錶侵占入己，並於如附表所示之時間向如附表所示之各當舖典當前開七只手錶
    ，總共得款新台幣（下同）九十萬零五千元，嗣乙○○因無法將手錶贖回而主動
    告知歷峰公司代表人甲○○，經甲○○清查後報警處理（附表所示之手錶則均由
    歷峰公司墊款贖回）。
二、案經臺北市政府警察局松山分局報告臺灣臺北地方法院檢察署檢察官偵查起訴。
    理  由
一、訊據被告乙○○對於在右揭時地連續將其業務上持有如附表所示之七只手錶並持
    以典當之事實均坦承不諱，核與告訴人代表人甲○○於警詢、偵查中指訴相符，
    並有嘉慶當舖帳冊與當票各二紙、上昇當舖當票三紙、華江當舖帳冊一紙、當票
    二紙等在卷可稽（均影本，見偵查卷第七至九頁、第十一、十二頁、第二二至二
    五頁），均足佐被告此部分出於任意性之陳述與事實相符，被告雖另辯稱：並無
    侵占之意思，只是想先拿去典當，等有錢再贖回云云。惟查：
  (一)按設定擔保物權原為所有權人之處分行為，不屬於持有人之權限，如以公務上所
    持有之公有有價證券，擅自向銀行質押借款以供己用，其性質即係設定權利質權
    ，屬於持有人處分持有他人所有物之行為，亦即變更持有為不法所有之意，與公
    務員侵占公用財物罪之構成要件相符，有最高法院六十三年台上字第三０九一號
    判例意旨可資參照；再按當舖或其他以受質為營業者之質權即營業質權，依民法
    物權編施行法第十四條規定，無民法質權規定之適用，惟依相關當舖業法之規範
    ，此營業質權並無禁止流質契約之規定，亦即當期屆滿後，當戶不取贖者，質物
    所有權即歸屬於當舖，此為營業質權與民法上動產質權之最大差異。營業質權固
    非民法上動產質權，惟當舖既占有當戶為擔保債務之履行而移交之物品，於債務
    未受清償前得留置該物品，屆期當戶不取贖，當舖即取得該物品之所有權資以抵
    償，是營業質權自屬具擔保物權性質之特殊質權，以質物之占有為其權利存在之
    要件，最高法院八十六年度台上字第一五二七號判決意旨即採此見解。則揆諸前
    開說明，持物品向當舖業者典當即有可能面臨流當之結果，而由當舖業者取得該
    物之所有權，同理，此種處分行為自屬於所有權人之權限，而非持有人所得為，
    且觀之前揭當票上均有「滿當日」之記載，即逾越滿當日期，被告所典當之手錶
    即歸當舖業者所有，被告當亦有此認識，其更自承是因為缺錢才會將手錶拿去典
    當等語，益證被告於典當當時明知自己無資力仍將所持有如附表所示之手錶以所
    有人之地位加以處分典當，其有易持有為所有之意思甚明，被告前開所辯，實非
    可採。至於被告嗣後主動告知告訴人代表人並由告訴人歷峰公司墊款贖回附表所
    示之手錶部分，因侵占罪為即成犯，於被告侵占之時犯罪已經完成，其主動告知
    之行為僅係犯後態度之問題，並不影響被告侵占罪之成立，亦附此敘明。
  (二)被告雖於本院審理中供稱自九十年五、六月起即開始侵占其因業務上關係所持有
    客戶委託修復之手錶，然此部分經查全卷並無其他積極證據足資佐證，不能證明
    其關於此侵占時間之敘述與事實相符，是應以卷內所存之前開當舖資料與告訴人
    代表人之指訴為依據。又起訴書指被告侵占時間之末為九十一年一月四日，惟被
    告於九十年十一月二十八日前已經主動告知告訴人代表人關於其侵占之事實，並
    於該日親自寫下自白書一紙，復於翌日（二十七日）由告訴人代表人陪同前往警
    局，有被告親寫之自白書及警詢筆錄足參（見偵查卷第二一、十六至十八頁），
    再參以上開當舖之帳冊與當票之記載，被告最後典當之日期為附表編號七向華江
    當舖典當伯爵ＰＩＡＧＥＺ00000000000號手錶之九十年十月十六日
    （因侵占罪為即成犯，被告於九十年十月十六日典當附表編號七之手錶時即已完
    成其侵占該手錶之犯行，被告另於九十年十一月二十六日就該手錶另向華江當舖
    加借二萬五千元部分僅係增加原先典當之金額，並不屬於另一個侵占行為），至
    於起訴書所載之九十一年一月四日應為附表編號五之滿當日，是起訴書此部分之
    記載應係誤會，應由本院更正如上，亦即被告侵占附表所示七只手錶之時間為九
    十年八月三日至同年十月十六日間。
  (三)綜上所述，本件事證明確，被告於前揭時間侵占其因業務關係持有告訴人客戶委
    託修復之手錶並典當之犯行，要可認定，應依法論科。
三、另按自首以對於未發覺之罪投案而受裁判為要件，至其方式雖不限於自行投案，
    即託人代理自首或向非偵查機關請其轉送，亦無不可，但須有向該管司法機關自
    承犯罪而受裁判之事實，始生效力，若於犯罪後，僅向被害人或非有偵查犯罪職
    務之公務員陳述自己犯罪之事實，而無受裁判之表示，即與自首之條件不符，最
    高法院五十年台上字第六五號判例意旨亦可資參照。查被告雖於偵查犯罪之機關
    發覺前主動告知告訴人代表人，並由告訴人代表人陪同前往警局，而經臺灣臺北
    地方法院檢察署檢察官偵查訊問，惟經檢察官偵查起訴後，被告即逃匿無蹤，經
    本院分別以其
    理由未到庭，嗣經本院通緝後始行到案，有送達證書五紙、臺灣嘉義地方法院檢
    察署關於因被告行蹤不明無法代拘到案之回函二件、臺北縣政府警察局永和分局
    關於無法拘提到案之回函一件及本院九十二年北院錦刑廉緝字第八七四號通緝書
    等在卷可憑，被告顯然並無接受裁判之意思，故而與自首之要件並非相符，而無
    自首規定之適用，爰併此說明。
四、核被告所為係犯刑法第三百三十六條第二項之業務侵占罪，其先後多次業務侵占
    犯行，時間緊接，所犯係構成要件相同之罪，顯係基於概括犯意為之，應依連續
    犯之規定論以一罪，並加重其刑（起訴書關於被告侵占之時間至九十一年一月四
    日部分應係誤載，已如前所述，應由本院更正如上，而無庸另行不另為無罪諭知
    之說明）。爰審酌被告前未曾因案經判決執行，有台灣高等法院被告全國前案紀
    錄表足參，素行尚非不佳，僅因缺錢周轉而犯本案，犯罪所得為九十萬零五千元
    ，亦非不低，犯罪後主動向告訴人代表人告知犯罪事實，期將告訴人損失降低，
    而有所悔意，然未與告訴人達成和解賠償損失，復於本院審理中辯稱無侵占之意
    ，與其犯罪之手段、被告之智識程度等一切情狀，量處如主文所示之刑。
據上論斷，應依刑事訴訟法第二百九十九條第一項前段，刑法第五十六條、第三百三
十六條第二項，罰金罰鍰提高標準條例第一條前段，判決如主文。
本案經檢察官蕭斌志到庭執行職務。
中      華      民      國    九十二    年      十二      月    十八    日
                                      臺灣臺北地方法院刑事第四庭
                                          審判長法  官  黃雅芬
                                                法  官  楊代華
                                                法  官  黎惠萍
右正本證明與原本無異。
如不服本判決，應於判決送達後十日內向本院提出上訴狀（應抄附繕本）。告訴人或
被害人如對於本判決不服者，應具備理由請求檢察官上訴，其上訴期間之計算係以檢
察官收受判決正本之日期為準。
                                                書記官  楊麗娟
中      華      民      國    九十二    年      十二      月    十八    日
附錄本案論罪科刑法條全文
刑法第三百三十六條第二項
中華民國刑法第三百三十六條
(公務公益侵占罪、業務侵占罪)
對於公務上或因公益所持有之物，犯前條第一項之罪者，處一年以上七年以下有期徒
刑，得併科五千元以下罰金。
對於業務上所持有之物，犯前條第一項之罪者，處六月以上五年以下有期徒刑，得併
科三千元以下罰金。
前二項之未遂犯罰之。
附表：
┌──┬───────┬────┬────┬──────────────┐
│編號│侵占之物      │典當地點│典當價額│       典當時間             │
├──┼───────┼────┼────┼──────────────┤
│一  │ＰＬＡＧＥＴ九│嘉慶當鋪│十萬元  │九十年八月三日              │
│    │九○六Ｄ二Ｂ四│        │        │                            │
│    │五四二一九號  │        │        │                            │
├──┼───────┼────┼────┼──────────────┤
│二  │ＰＩＡＧＥＴ四│嘉慶當鋪│十五萬元│九十年八月十八日            │
│    │三五○Ｈ六二四│        │        │                            │
│    │○二二四四號  │        │        │                            │
├──┼───────┼────┼────┼──────────────┤
│三  │伯爵錶一只    │上昇當鋪│十萬元  │九十年九月二十一日（起訴書誤│
│    │              │        │        │載為九十年十二月二十日）    │
├──┼───────┼────┼────┼──────────────┤
│四  │伯爵錶一只    │上昇當鋪│十三萬元│九十年九月三十日            │
│    │              │        │        │                            │
├──┼───────┼────┼────┼──────────────┤
│五  │伯爵錶一只    │上昇當鋪│十萬元  │九十年十月五日（起訴書誤載為│
│    │              │        │        │九十一年元月四日）          │
├──┼───────┼────┼────┼──────────────┤
│六  │伯爵ＰＩＡＧＥ│華江當鋪│十五萬元│九十年十月十五日            │
│    │Ｔ五三五五八二│        │        │                            │
│    │九六六五號    │        │        │                            │
├──┼───────┼────┼────┼──────────────┤
│七  │伯爵ＰＩＡＧＥ│華江當鋪│十五萬元│九十年十月十六日典當十五萬元│
│    │Ｔ八○五六四八│        │、二萬五│，嗣於同年十一月二十六日又加│
│    │二九二七四號  │        │千元    │借二萬五千元（起訴書漏載加借│
│    │              │        │        │部分金額）                  │
└──┴───────┴────┴────┴──────────────┘
    主  文
    事  實
    理  由


司法院資訊處製作；財團法人民間司法改革基金會備份。
